【裁判字號】    98,抗,629
【裁判日期】    980624
【裁判案由】    聲明異議
【裁判全文】
臺灣高等法院臺中分院刑事裁定           98年度抗字第629號
抗  告  人  臺灣臺中地方法院檢察署檢察官
聲明異議人  乙○○○
被      告
即受 刑 人  甲○○
上列抗告人因聲明人對臺灣臺中地方法院檢察署98年度執字第39
81號執行指揮命令聲明異議案件，不服臺灣臺中地方法院中華民
國98年5月19日裁定（98年度聲字第2129號），提起抗告，本院
裁定如下：
    主  文
原裁定撤銷。
聲明異議駁回。
    理  由
一、抗告意旨略以：檢察官於執行時，本得依職權加以審酌是否
    有執行之必要，並非一律准予易科罰金，且執行檢察官所審
    查之依據，厥為受刑人於犯罪之動機、目的、犯罪手段、犯
    罪所生之危險或損害、犯後態度等等，此亦同於法院在量刑
    所加以審酌之事實，二者審查之對象雖相同，但目的顯然有
    別，原裁定理由中認檢察官於此之審查屬於「雙重評價」，
    恐有誤會；又本件執行檢察官已就不准受刑人易科罰金之理
    由加以論述，非無具體理由，原裁定認執行命令未闡釋「法
    秩序之概念」云云，顯非事實；再者，本署對同案受刑人張
    孟津亦不准為易科罰金之執行，鈞院95年度抗字第535號裁
    定亦同此意見，故請求撤銷原審裁定，更為適法之裁定等語
    。
二、本件聲明意旨略以：被告即受刑人甲○○（下稱受刑人）因
    背信案件，經原審法院於民國98年1月22日判處有期徒刑1年
    ，減為有期徒刑6月，如易科罰金，以銀元300元即新臺幣（
    下同）900元折算1日確定，嗣經檢察官通知執行時，竟不准
    受刑人易科罰金。而本件檢察官不准易科罰金之裁量行為，
    並未令受刑人有何陳述意見之機會，且亦未告知受刑人有何
    難收矯正之效或難以維持法律秩序之處，實有違正當法律程
    序。況受刑人一生服務於信用合作社，因本案而受有罪之判
    決，實已屬對受刑人行為之嚴正處罰，況受刑人亦已於90年
    間自信用合作社退休迄今，經此次教訓，信無再犯之虞。再
    者，受刑人年已65歲，復患有糖尿病暨高血壓等病症，平日
    均服藥控制，始得維持身體機能之正常運作，如入監服刑，
    其身心狀況實堪憂慮堪慮等語，聲請撤銷檢察官不准受刑人
    易科罰金之執行指揮處分，並請求准予易科罰金等語。
三、原審裁定意旨略以：(一)受刑人是否有刑法第41條但書所規定
    之「確因不執行所宣告之刑難收矯正之效」、「難以維持法
    秩序」之事由，依法文結構及該條項立法意旨觀之，必需確
    實有因「不執行所宣告之刑，難收矯正之效，或難以維持法
    秩序」之事由，始有不准其易科罰金之餘地，否則應認受刑
    人原則上均得依該條項前段之規定易科罰金。以本案而論，
    受刑人以前有無類似之前案紀錄或現在仍有類似犯行存在等
    具體事項，均足作為本件不執行所宣告之刑是否確有難收矯
    正之效之依據，然執行檢察官就該部分並未調查審認，即認
    受刑人難收矯正之效，尚嫌速斷。(二)原審法院96年度易字第
    4981號確定判決於量刑時已綜合考量該案案情及各種情事而
    予受刑人適當刑罰之科處。則本件檢察官僅依「本件犯罪情
    節重大，背信造成之損害達數千萬元，圖利瑞聯公司而損及
    豐原信用合作社社員權益，且審判中仍矢口否認，態度不佳
    。爰認受刑人利用職位，掏空公司資產，非予執行徒刑，難
    儆效尤」等事由審查受刑人是否得易科罰金，已逸脫刑法第
    41 條第1項所明訂之標準，復將法院於判決量刑時已充分審
    酌之事項重覆作為審酌是否准予易科罰金之判準，無異對受
    刑人所犯罪刑，予以雙重評價，自有失當之處。因認檢察官
    不准受刑人甲○○易科罰金之執行指揮處分不當，而予撤銷
    ，並認受刑人無刑法第41條但書之情形，符合刑法第41條規
    定易科罰金要件，而准予易科罰金等語。
四、按犯最重本刑為5年以下有期徒刑以下之刑之罪，而受6個月
    以下有期徒刑或拘役之宣告者，得以新臺幣一千元、二千元
    或三千元折算1日，易科罰金。但確因不執行所宣告之刑，
    難收矯正之效，或難以維持法秩序者，不在此限，刑法第41
    條第1項定有明文。準此，有期徒刑或拘役得易科罰金之案
    件，法院所諭知者，僅係如易科罰金之折算標準而已，至於
    是否准予易科罰金，係賦予執行檢察官視個案具體情形，依
    前開法律規定裁量之權能，非謂受刑人受6個月以下有期徒
    刑或拘役之宣告時，執行檢察官即必然應准予易科罰金。次
    按刑法第41條易科罰金之規定，固於94年1月7日修正，同年
    2 月2日公布，95年7月1日施行，惟同條第1項但書規定並未
    修正，而該但書所謂之「難收矯正之效」、「難以維持法秩
    序」等，均屬不確定法律概念，此乃係立法者賦予執行檢察
    官能依具體個案，考量犯罪特性、情節及受刑人個人之相關
    主、客觀條件，據以審酌受刑人如不接受有期徒刑或拘役之
    執行，是否難達科刑之目的、收矯正之成效或維持法秩序等
    ，以作為其裁量是否准予易科罰金之憑據。則易科罰金之易
    刑處分，其應否准許，自應依刑事訴訟法第457條規定，由
    檢察官就是否准予受刑人易科罰金，有無「確因不執行所宣
    告之刑，難收矯正之效，或難以維持法秩序」等情況查明認
    定並指揮執行之。從而，法律賦予執行檢察官此項裁量權，
    僅在發生違法裁量或有裁量瑕疵時，法院始有介入審查之必
    要。倘執行檢察官於執行處分時，已具體說明不准易科罰金
    之理由，且未有逾越法律授權、專斷等濫用權力之情事，自
    不得遽謂執行檢察官執行之指揮為不當。
五、經查：
（一）本件受刑人甲○○前於85年至87年間，擔任豐原信合社營
      業部經理，因犯共同連續違背他人處理事務，意圖為第三
      人不法之利益，而違背其任務之背信罪，經臺灣臺中地方
      法院檢察署檢察官以94年度偵字第1135、13980號偵查起
      訴後，經原審法院以96年度易字第4981號判處有期徒刑1
      年，減為有期徒刑6月，如易科罰金，以銀元300元即新臺
      幣900元折算1日確定在案，嗣受刑人接獲通知，於98年4
      月23日前往臺灣臺中地方法院檢察署報到，並請求執行檢
      察官准予易科罰金，惟經執行檢察官以「本件犯罪情節重
      大，背信造成之損害達數千萬元，圖利瑞聯公司而損及豐
      原信用合作社社員權益，且審判中仍矢口否認，態度不佳
      。爰認受刑人利用職位，掏空公司資產，非予執行徒刑，
      難儆效尤」而不准受刑人易科罰金之請求，並諭知發監執
      行；又檢察官於為此命令前亦經訊問受刑人，給予受刑人
      表示意見之機會，復當場告知受刑人如不服本命令，得依
      刑事訴訟法第484條向諭知該裁判之法院聲明異議等情，
      業經原審調取臺灣臺中地方法院檢察署98年度執字第3981
      號案全卷核閱明確，並有該案卷受刑人點名單、98年4月
      23日訊問筆錄、執行指揮書影本在卷可稽，足認執行檢察
      官於指揮命令中已具體敘明其本諸職權不准受刑人易科罰
      金聲請之理由。聲明人執前開情事，指摘檢察官未給予受
      刑人陳述意見之機會，其執行之指揮不當云云，尚非有據
      。
（二）本件受刑人所犯上開案件，依修正後刑法第41條第1項之
      規定，固屬得易科罰金之案件，惟易科罰金乃易刑處分，
      其應否准許，依刑事訴訟法第457條之規定，須由檢察官
      就准予受刑人易科罰金，有無「確因不執行所宣告之刑，
      難收矯正之效，或難以維持法秩序」情況查明認定並指揮
      執行之，已如前述。本案確定判決主文固有「如易科罰金
      ，以銀元參佰元折算壹日」之諭知，但此與檢察官於執行
      時是否准許如易科罰金仍屬二事，非謂確定判決有易科罰
      金之諭知，執行檢察官即不問具體犯罪情事一概准許易科
      罰金，而執行檢察官審酌是否准予易科罰金，當就受刑人
      所為犯行加以審酌，與法院量刑所為之審酌事項若屬相同
      亦屬事理之常；況原審法院96年度易字第4981號判決原係
      量處受刑人有期徒刑1年（非屬得易科罰金之刑），僅因
      受刑人之犯行符合中華民國九十六年罪犯減刑條例之規定
      而得予減為有期徒刑6月，而依法諭知如易科罰金之折算
      標準，是其與非經減刑即屬得易科罰金之受刑人，就其惡
      性輕重及是否准予易科罰金之考量標準有所不同，容屬有
      據，尚難逕以執行檢察官不准受刑人易科罰金所持之理由
      ，與確定判決已審酌事項相同，遽指執行檢察官執行之指
      揮有「雙重評價」之瑕疵。
（三）至聲明人稱受刑人年已65歲，且有糖尿病暨高血壓等病在
      身，須服藥控制始得維持身體機能之正常運作，如入監服
      刑，身心狀況堪慮云云，惟觀之其所提出之受刑人於杏豐
      醫院就診之診斷證明書，其上僅係載明「於門診追蹤治療
      」，尚未能充分證明受刑人目前有應立即進行治療之重大
      急迫傷病而構成入監執行之障礙，自無恐因執行而不能保
      其生命之不得執行事由；另受刑人之年齡雖已65歲，仍無
      礙於執行檢察官對是否「因不執行所宣告之刑，難收矯正
      之效，或難以維持法秩序」之認定，亦無從遽謂執行檢察
      官指揮將受刑人發監執行有何違法或不當。
六、原審法院未予詳查，遽認本件執行命令所為審查有「雙重評
    價」之不當，且執行檢察官並未闡釋法秩序之概念，及未說
    明、論述為何受刑人不發監執行，不足以維持法秩序云云，
    乃逕予撤銷臺灣臺中地方法院檢察署中華民國98年度執字第
    3981號檢察官命令；並以聲明人併聲請准予易科罰金，並無
    刑法第41條但書之情形，符合刑法第41條規定易科罰金要件
    ，而裁定准予易科罰金，尚有未洽，抗告人執此指摘原裁定
    不當，為有理由，應由本院將原裁定撤銷，並自為裁定如主
    文第二項所示。
七、據上論斷，應依刑事訴訟法第413條，裁定如主文。
中    華    民    國    98    年    6    月    24    日
            刑事刑十一庭  審判長法  官  陳  朱  貴
                                法  官  何  志  通
                                法  官  郭  同  奇
以上正本證明與原本無異。
不得再抗告。
                                書記官  康  孝  慈
中    華    民    國    98    年    6     月    25    日


司法院資訊處製作；財團法人民間司法改革基金會備份。
